臺灣高等法院高雄分院刑事判決　　　 100年度上訴字第1406號
上　訴　人　臺灣屏東地方法院檢察署檢察官
上　訴　人
即　被　告　于曰浩
選任辯護人　洪耀臨律師
上　訴　人
即　被　告　蔡伯奇
選任辯護人　吳春生律師
　　　　　　蔡念辛律師
上列上訴人等因被告等毒品危害防制條例案件，不服臺灣屏東地
方法院100 年度訴字第337 號中華民國100 年6 月23日第一審判
決（起訴案號：臺灣屏東地方法院檢察署100 年度偵字第621 、
1223、3113號），提起上訴，本院判決如下：
    主  文
上訴駁回。
    事  實
一、蔡伯奇前於民國99年間，因施用毒品案件，經法院判處有期
    徒刑3 月確定，於99年10月1 日易科罰金執行完畢，詎猶不
    知悔改，其與于曰浩均明知甲基安非他命係毒品危害防制條
    例第2 條第2 項第2 款所列之第二級毒品，未經許可，不得
    非法持有、製造，為牟不法利益，于曰浩竟基於製造第二級
    毒品甲基安非他命之犯意，蔡伯奇則基於幫助製造第二級毒
    品甲基安非他命之犯意，於99年10月18日，先由蔡伯奇出面
    向不知情之房東洪麗霞承租位於屏東縣屏東市○○路326 巷
    47弄59號房屋，供作製造甲基安非他命之場所，並由蔡伯奇
    幫忙于曰浩將如附表所示之製造甲基安非他命器械設備及化
    學藥劑搬運至屋內，提供于曰浩製造甲基安非他命之助力，
    于曰浩隨即憑藉化工專長及從網路得知之製造甲基安非他命
    知識，於99年11月底某日起，在上開租處，接續將自不詳管
    道取得之感冒藥等不詳原料，以如附表編號5 至36所示之甲
    醇、丙酮、食鹽、強酸、氫氧化納、硫酸鋇、醋酸納、氯化
    鈀等化學藥劑及氫筒壓力鍋、氫氣筒、加熱器、抽氣馬達、
    燒瓶、漏斗、攪拌機、鋼鍋、濾網、冰箱等器械設備，將上
    開不詳原料以浸溶、攪拌、過濾、風乾、加壓攪拌氫化、調
    酸鹼值、加熱、冷卻、置入冰箱結晶之方式，製造如附表編
    號1 、2 所示之甲基安非他命。嗣為警據報於100 年1 月4
    日20時25分許，持搜索票至上開租處執行搜索，始為查獲，
    並扣得如附表所示之物。
二、案經屏東縣政府警察局里港分局報告臺灣屏東地方法院檢察
    署檢察官偵查起訴。
    理  由
壹、程序部分：
一、按鑑定人由審判長、受命法官或檢察官就鑑定事項有特別知
    識經驗者，或經政府機關委任有鑑定職務者，選任一人或數
    人充任之。再鑑定之經過及其結果，應命鑑定人以言詞或書
    面報告。鑑定人有數人時，得使其共同報告之。但意見不同
    者，應使其各別報告。以書面報告者，於必要時得使其以言
    詞說明。刑事訴訟法第198 條、第206 條分別定有明文。而
    鑑定之書面報告，屬同法第159 條第1 項之「除法律有規定
    者外」之情形，自仍具證據能力，不受傳聞法則之規範。又
    基於檢察一體原則，得由該管檢察長對於轄區內特定類型之
    案件，以事前概括選任鑑定人或囑託鑑定機關（團體）之方
    式為之，而此種依事前概括選任或囑託所為之鑑定書面，性
    質上與檢察官選任或囑託鑑定者無異，則依上開說明，有證
    據能力。本案內政部警政署刑事警察局毒品成分及指紋鑑定
    書，分別係依臺灣高等法院檢察署檢察長概括選任鑑定人或
    囑託鑑定機關（團體）名冊之記載，有關其轄區內毒品、指
    紋相關之鑑定，係事前概括囑託為鑑定機關，則該等鑑定書
    ，依上開說明，具有證據能力。
二、再按被告以外之人於審判外之陳述，雖不符刑事訴訟法第15
    條之1 至第159 條之4 之規定，而經當事人於審判程序同意
    作為證據，法院審酌該言詞或書面陳述作成時之情況，認為
    適當者，亦得為證據。當事人、代理人或辯護人於法院調查
    時知有第159 條第1 項不得為證據之情形，而未於言詞辯論
    終結前聲明異議者，視為有前項之同意，同法第159 條之5
    第1 、2 項定有明文。立法意旨在於傳聞證據未經當事人之
    反對詰問予以核實，原則上先予排除，惟若當事人已放棄反
    對詰問權，於審判程序中表明同意該等傳聞證據可作為證據
    ，基於尊重當事人對傳聞證據之處分權，及證據資料愈豐富
    ，愈有助於真實發見之理念，且強化言詞辯論主義，使訴訟
    程序得以順暢進行，上開傳聞證據亦均具有證據能力。查本
    案據以認定被告犯罪事實存否之其他被告以外之人之言詞或
    書面陳述，被告、辯護人及檢察官於本院審理時（見本院10
    0 年10月6 日準備程序筆錄，本卷第70頁），均不爭執其證
    據能力而同意為證據，且於本院言詞辯論終結前，均未聲明
    異議，而本院審酌該言詞及書面陳述作成之情況，未見有何
    不適當之情形，故依前開規定，均得為證據。
貳、實體部分：
一、訊據被告于曰浩於警詢、偵訊及原審審理時均坦承：我於99
    年11月底左右開始製造甲基安非他命，一直製造到被查獲，
    我是由感冒藥提煉麻黃素以扣案附表所示物品來製造甲基安
    非他命等語不諱（見警卷第1 至13頁，偵字第621 號卷第6
    至9 、20至21、74至75、120 至121 頁，聲羈卷第4 至6 頁
    ，原審卷第12至13、25頁），惟辯稱：我的技術不夠，還未
    達製造既遂云云（見原審卷第13、25頁），辯護人為其辯護
    稱：本案被告製成之鹵水，其甲基安非他命含量僅4 % ，結
    晶體僅含微量甲基安非他命成份，其犯行應未達既遂階段，
    且毒品並未擴散，而應從輕量刑云云（見本院100 年11月28
    日審判筆錄，本院卷第94頁背面）；被告蔡伯奇則矢口否認
    有何幫助製造甲基安非他命犯行，辯稱：我是幫于曰浩租房
    子、搬家及買便當，我會去那邊吃飯聊天，所以才留下指紋
    ，我不知道于曰浩叫我搬的東西是製造甲基安非他命的東西
    ，因為99年10月底搬家時他都將東西用紙箱裝起來，我確實
    不知道他要做什麼，沒有幫助他製造甲基安非他命云云（見
    原審卷第25頁），辯護人則為其辯護稱：本案並無證據顯示
    被告於「協助租屋、搬家之時」即知悉于日浩承租該屋係為
    製造毒品，被告在扣案之磅秤上留有指紋，亦可能係協助搬
    家時所留下，被告並無幫助製毒犯行云云（見本院上開審判
    筆錄，及100 年11月24日刑事辯護意旨狀，本院卷第94頁背
    面、第82-84 頁）。
二、經查：
  (一)扣案如附表所示之物，係警方依據他人檢舉，於100 年1 月
    4 日20時25分許，在屏東縣屏東市○○路326 巷47弄59號被
    告于曰浩租屋處搜索查扣，上開物品均為被告于曰浩所有一
    節，業據被告于曰浩於警詢、偵訊時自承在卷，並有搜索扣
    押筆錄、扣押物品目錄表、扣押物品照片、查獲現場照片、
    扣押物品清單、檢舉人翻拍照片等資料附卷可稽（見警卷第
    32至53、57至75頁），及如附表所示物品扣案可資佐證，足
    見附表所示之物確為被告于曰浩所有。又附表編號1 深褐色
    液體、附表編號2 、3 之褐色晶體、附表編號4 白色晶體、
    附表編號5 透明液體經送內政部警政署刑事警察局施以氣相
    層析法、質譜分析法、核磁共振分析法鑑定結果：
  1.附表編號1：經檢視為深褐色液體。
    驗前毛重3205.60 公克，包裝塑膠桶重674.58公克。取6.17
    公克鑑定用罄，餘2524.85 公克。檢出二級毒品甲基安非他
    命（Methamphetamine ）及四級毒品之毒品先驅原料假麻黃
    （Pseudoephedrine ）等成分。測得甲基安非他命純度約
    4%，驗前純質淨重約101.24公克；假麻黃純度約16% ，驗
    前純質淨重約404.96公克。
  2.附表編號2：經檢視為褐色液體。
    驗前毛重451.60公克，包裝塑膠袋重5.56公克。取0.10公克
    鑑定用罄，餘445.94公克。檢出微量二級毒品甲基安非他命
    （Methamphetamine ）及微量四級毒品之毒品先驅原料假麻
    黃（Pseudoephedrine ）等成分、微量四級毒品之毒品先
    驅原料麻黃（Ephedrine） 等成分。
  3.附表編號3：經檢視為淡褐色晶體。
    驗前毛重234.57公克，包裝塑膠袋重5.56公克。取0.08公克
    鑑定用罄，餘228.93公克。檢出四級毒品之毒品先驅原料麻
    黃（Ephedrine ）成分。純度約92% ，驗前純質淨重約21
    0.68公克。
  4.附表編號4：經檢視為白色晶體。
    驗前毛重6.39公克，包裝塑膠袋重0.88公克。取0.11公克鑑
    定用罄，餘5.40公克。檢出四級毒品之毒品先驅原料假麻黃
    （Pseudoephedrine ）成分。純度約97% ，驗前純質淨重
    約5.34公克。
  5.附表編號5：經檢視為透明液體。
    驗前毛重8876.50 公克，包裝塑膠桶重674.58公克。取4.78
    公克鑑定用罄，餘8197.14 公克。檢出Methanol（甲醇）成
    分。未檢出二級毒品甲基安非他命（Methamphetamine ）、
    四級毒品之毒品先驅原料假麻黃（Pseudoephedrine ）、
    四級毒品之毒品先驅原料麻黃（Ephedrine ）等常見毒品
    成分。此有內政部警政署刑事警察局100 年1 月24日刑鑑字
    第1000005648號鑑定書在卷可按（見偵字第621 號卷第115
    頁），此為專業機構依據知識經驗所為之鑑定，自可憑信，
    足見被告于曰浩所持有之附表編號1 、2 毒品已可驗得第二
    級毒品甲基安非他命之成分。
  (二)按國內所稱之安非他命係指甲基安非他命，一般所指之液態
    安非他命有2 種：1.在製造甲基安非他命過程中經氫化步驟
    所得之黑色水溶液，一般稱為滷水（俗稱黑水或黑油），由
    於黑水中除甲基安非他命毒品成分外，可能存有其他未反應
    之原料等物質；2.毒販為了逃避查緝再將結晶好的甲基安非
    他命鹽酸鹽溶於水或有機溶劑（例如酒精）中所得之液體；
    而固態甲基安非他命係指甲基安非他命鹽酸鹽結晶，其製造
    過程為：(1)滷化反應步驟：鹽酸麻黃素（前段原料）經溶劑
    （如丙酮、乙醚）浸溶後，再加亞硫醯二氯經攪拌器攪拌，
    再經溶洗過濾風乾後，可製成氯假麻黃素。(2)氫化反應步驟
    ：氯假麻黃素加入催化劑（如氯化鈀及硫酸鋇等）與緩衝液
    （如醋酸鈉加醋酸等）後，至於壓力攪拌桶內，通入氫氣進
    行氫化反應，即可將氯假麻黃素轉化成甲基安非他命，嗣反
    應完成後再經側孔燒瓶過濾之，並以氫氧化鈉調酸鹼值，即
    可製得含有甲基安非他命毒品成分之滷水（即黑色水溶液）
    。(3)純化再結晶步驟：甲基安非他命滷水經加熱設備熬煮，
    再加入食鹽後，至於冰箱（或冷凍櫃）低溫冷凍，甲基安非
    他命結晶會漸漸生成，將生成之結晶物簡單予以脫水風乾，
    即可製得甲基安非他命結晶（法官辦理刑事案件參考手冊毒
    品危害防制條例部分所附法務部調查局93年7 月12日調科壹
    字第09300278550 號函參照）。
  (三)依扣押物品勘驗、鑑定結果及前揭函文綜合研判：
  1.附表編號1 至4 之晶體、液體，檢出第二級毒品甲基安非他
    命成分或第四級毒品之毒品先驅原料麻黃或假麻黃成分
    ，有前開鑑定書附卷可稽，其中附表編號1 、2 物品同時存
    有第二級毒品甲基安非他命及第四級毒品之毒品先驅原料假
    麻黃、麻黃成分，可見本件係製造甲基安非他命，而於
    製造過程中產生第四級毒品，並非單純製造第四級毒品。
  2.附表編號5 之甲醇、編號14之丙酮為製造甲基安非他命常用
    化學溶劑。
  3.附表編號6 之氫筒壓力鍋、編號8 、19之側孔燒瓶、編號15
    之氫氣筒、編號28之酸鹼測試器、試紙，依據前揭函文，為
    製造甲基安非他命氫化過程使用之器械設備。
  4.附表編號16之強酸（鹽酸）、編號33之氫氧化納、硫酸鋇、
    醋酸納、氯化鈀，依據前開函文，為製造甲基安非他命氫化
    、純化過程所須之化學藥劑。
  5.附表編號7 之加熱器、編號10之食鹽（氯化納為食鹽主要成
    分），依據前開函文，為製造甲基安非他命純化過程中所需
    之化學物品及加熱設備。附表編號17之冰箱，依據前開函文
    ，為製造甲基安非他命純化過程中所需之低溫結晶設備。
  6.附表編號24之活性炭，則為製造甲基安非他命所常用之純化
    脫色化學物品。
  7.扣案之鋼鍋、濾紙、陶瓷漏斗、抽氣馬達、側孔燒瓶等設備
    及鹽酸（強酸）、氫氧化納、氯化納（氯化納為食鹽主要成
    分）等試劑可作為純化階段所需之設備及化學品，此有內政
    部警政署刑事警察局100 年5 月6 日刑鑑字第1000057575號
    函附卷可稽（見原審卷第33頁）。
    足徵本件扣案物品有製造安非他命之鹵化、氫化、純化過程
    所需器械設備及化學藥劑，益見被告于曰浩確實以不詳原料
    ，利用上開扣案器械設備及化學藥劑，以鹵化、氫化、純化
    之製造過程，非法製得如附表編號1 、2 所示之第二級毒品
    甲基安非他命無誤。
  (四)按刑事法之製造行為，乃指利用各種原、物料予以加工，製
    作成特定目的之產品，甚至儲存於電腦或新科技產物，有別
    於自然天生，是凡在該特定目的完成之前，所採取之一切人
    為措施，均屬之。但製造行為通常係一連串之接續舉動，產
    品由原始臻於完美，常須經歷多種過程，而如何得謂完美，
    並無絕對標準，是作品初經完成，其後復行去蕪存菁之純化
    、除臭增香之美味化、精益求精（加料、上色）之美觀化、
    研粉、壓錠、裝囊或固化、液化、軟化、乾燥化、氣化等變
    形不變質之實用或應用化等進一步之加工作為，仍應構成製
    造行為之一環，為該製造行為概念所涵攝。惟其既、未遂之
    區別，應以法規範所禁制之目的為準，凡所製出之客體，已
    經達致法規範所不允許之功能、效用者，即為充足，屬於既
    遂；反之，為未遂（最高法院99年度台上字第3296號判決意
    旨參照）。再按毒品危害防制條例之立法目的，在於防制毒
    品危害，維護國民身心健康（同條例第1 條參照）；是就製
    造第二級毒品甲基安非他命而言，犯罪嫌疑人於產製過程中
    ，如已製造出含有甲基安非他命成分之液態物質，而處於隨
    時可供淬取使用該毒品之狀態，即應認其製造之行為已達既
    遂之階段。至於最後之純化階段，僅係去其雜質並使之固化
    為結晶體，以提高純度及方便施用；如謂須俟完成純化步驟
    始為既遂，不但與甲基安非他命製造結果所呈現之化學反應
    狀態不合，抑且不足以遏阻毒品之擴散，達到刑罰之一般預
    防功能，當非毒品危害防制條例防制毒品危害之立法本旨（
    最高法院100 年度台上字第1918號判決意旨參照），故是否
    屬該規定所指之毒品，悉依是否可供施用為斷。製造毒品者
    ，所完成含有該等毒品成分之製品，倘尚未可供施用，即非
    屬該條例所列管之毒品，其製造毒品之行為固可認未達既遂
    而僅止於未遂；然若已可供施用，則不論品質良窳，因具有
    成癮性、濫用性及對社會之危險性，基於遏止毒品濫用以防
    制毒害之目的，自應認係毒品加以管制，其製造行為，即屬
    既遂（最高法院100 年度台上字第4926號判決意旨參照）。
    查本案扣案如附表編號1 所示液體，經送鑑定結果，檢出甲
    基安非他命成分，純度為4%，業如前述。又依據被告于曰浩
    於警詢時供稱：我先將麻黃素加氯仿、強酸、乙醚，變成粉
    狀，加入水、硫酸鋇、醋酸納、氯化鈀、活性炭、鹽酸後，
    放入氫筒壓力鍋加入氫氣轉動，讓甲基安非他命氫化，調酸
    鹼值，放入冰箱冷藏，就會結晶成甲基安非他命等語（見警
    卷第8 頁），及上開扣案化學物品、器械設備，並參酌屏東
    縣政府警察局刑案現場勘察報告卷宗記載（見偵字第621 號
    卷第83至111 頁），可知附表編號1 之深褐色液體，於查獲
    當時正在該處一樓房間加熱器上加熱，該物品既已檢出甲基
    安非他命成分，即表示已由毒品先驅原料麻黃、假麻黃
    ，經氯化為氯化麻黃，再經氫化反應程序而製成液體之甲
    基安非他命，並進入純化之加熱階段，依上開說明，其已製
    造出含有甲基安非他命成分之液態物質，而處於隨時可供淬
    取使用該毒品之狀態，應認其製造之行為已達既遂之階段，
    至於最後之純化階段，僅係去其雜質並使之固化為結晶體，
    以提高純度及方便施用，尚無礙於犯行既遂之認定。
  (五)綜上所述，被告于曰浩及其辯護人前開所辯，尚不能採，被
    告于曰浩製造甲基安非他命犯行，事證明確，堪以認定，應
    予依法論科。
  (六)又被告蔡伯奇於99年10月18日出面為被告于曰浩承租上開查
    獲地點房屋，並代為轉交2 期租金，且於99年10月底某日幫
    忙被告于曰浩搬運燒瓶、馬達、紙箱等物至該租處一節，業
    據被告蔡伯奇於警、偵訊及原審審理自承在卷（見警卷第20
    至25頁，偵字第1223號卷第60至62、66至71、90至91頁，原
    審卷第25頁），核與共同被告于曰浩供述情節，及證人即房
    東洪麗霞於警詢證稱：上開房屋係99年10月18日出租給蔡伯
    奇等語相符（見警卷第28至29頁），並有房屋租賃契約書附
    卷可稽（見警卷第26至27頁），顯見被告蔡伯奇確有出面承
    租上開製造甲基安非他命場所及幫忙搬運製造器械設備、化
    學藥劑無誤。又被告蔡伯奇於共同被告于曰浩搬入該租處後
    ，曾多次出入該處並購買便當供被告于曰浩食用一情，業據
    其2 人於原審審理時供述明確（見原審卷第12至13、25頁）
    ，衡諸常情，製造甲基安非他命為最輕本刑7 年以上之重罪
    ，且為政府嚴厲查緝之對象，一般製毒之人如要尋覓場地，
    或處於製毒期間，必當警惕小心、低調保密、行事隱諱，以
    避免警方之查緝或遭人舉發，故此時能自由出入製毒地點，
    甚至代為租屋購物者，必屬與製毒者有密切互動、極為熟識
    之人，被告蔡伯奇代共同被告于曰浩承租製毒地點、轉交租
    金、幫忙搬運製毒設備藥劑、自由出入製毒地點多次，業如
    上述，足徵被告蔡伯奇係為被告于曰浩情誼甚篤、親近可信
    之人無誤。
  (七)被告蔡伯奇、于曰浩雖均供稱：搬家時附表所示之物放在密
    封紙箱中，蔡伯奇不知道是何物，也不知道這些東西要製毒
    云云（見原審卷第13、25、47至49頁），惟查，警方於扣案
    磅秤上採得被告蔡伯奇指紋一節，有內政部警政署刑事警察
    局100 年1 月20日刑紋字第1000002960號鑑定書附卷可參（
    見偵字第621 號第108 至111 頁），此為專業機關本於知識
    經驗而為之鑑定，應可憑信。被告蔡伯奇雖辯稱：因至該處
    吃飯聊天始留下指紋云云，然被告2 人均供稱：被告蔡伯奇
    只在一樓客廳，沒有進去一樓房間等語（見偵字第1223號卷
    第62頁，原審卷第13、48頁），惟上開採得被告蔡伯奇指紋
    之磅秤，係放置在一樓房間，房間內除磅秤外，並放置多項
    器械設備藥劑及附表編號2 、3 之毒品一節，有屏東縣政府
    警察局刑案現場勘察報告卷宗在卷可按（見偵字第621 號卷
    第83至111 頁），足徵被告蔡伯奇有親手接觸扣案磅秤，始
    能留下指紋，無論其係在搬家時或在一樓房間觸摸該磅秤，
    其顯有親自見聞觸摸扣案製毒器械設備藥劑，灼然至明，被
    告2 人上開辯解，顯與事實不合，無可採信。參以被告蔡伯
    奇有多次施用第二級毒品甲基安非他命前科，被告于曰浩則
    無任何前科，有臺灣高等法院被告前案紀錄表可按，足徵依
    被告蔡伯奇施用毒品之經驗，當對甲基安非他命甚為熟悉，
    依據吸毒者對毒品之敏感性及其對被告于曰浩之熟稔程度，
    其既明知搬運物品為附表所示器械設備及藥劑，當認其確實
    知悉被告于曰浩意在尋覓隱避處所製毒，竟仍為為被告于曰
    浩租屋、搬家之舉，即有幫助製造甲基安非他命之犯意，應
    無疑義。
  (八)再依檢舉人手機錄影翻拍照片所示（見聲搜卷第26至32頁）
    ，上開翻拍照片有被告蔡伯奇、于曰浩影像，業據其2 人指
    認無誤，足見被告蔡伯奇有於被告于曰浩租處出入至明，而
    製毒過程當會產生臭味，被告蔡伯奇多次進入屋內，又有多
    次施用甲基安非他命經驗，竟辯稱：沒有聞到任何味道云云
    ，亦與常情有違，益見此為畏罪情虛之言，委無足採。又該
    租處為警查獲時，一樓客廳走道有扣案編號4 之第四級毒品
    ，一樓客廳走道有氫氣瓶，一樓房間有加熱器、燒杯、附表
    編號1 之液體、抽氣馬達、側孔燒瓶、食鹽、氫筒壓力鍋、
    瓷器漏斗、磅秤、濾紙、丙酮、附表編號2 、3 之晶體，該
    房間內之磅秤採得被告蔡伯奇指紋，加熱器則正在運轉加熱
    附表編號1 之液體一情，有屏東縣政府警察局刑案現場勘察
    報告卷宗在卷可按（見偵字第621 號卷第83至111 頁），益
    見僅要進入屋內，即可在客廳發現毒品及氫氣瓶等物，參以
    被告蔡伯奇經常進出該處，與被告于曰浩甚為友好，該處顯
    而易見之製毒器械設備藥劑如此之多，製毒又有臭味，且被
    告蔡伯奇有施用毒品前科，非屬對毒品一無所悉之人，當無
    不知被告于曰浩係在製造甲基安非他命之理。
  (九)又證人即房東洪麗霞於警詢時稱：系爭房屋於99年10月18日
    出租給蔡伯奇，當時蔡伯奇跟我說，他是在從事工程工作，
    要承租房屋是自己居住，且因父母已年老，晚歸會吵到父母
    ，所以承租該房屋等語（見警卷第29頁），此亦為被告蔡伯
    奇於警詢時所坦認（見警卷第22頁），故被告蔡伯奇於出面
    承租系爭房屋時，係對房東刻意隱瞞其承租目的及使用方式
    ，據此，應可認定被告蔡伯奇為被告于曰浩出面承租系爭房
    屋時，應已知被告于曰浩將做為製造毒品之處所。故被告2
    人以上情置辯，顯與常情有悖，共同被告于曰浩之供述，亦
    屬迴護被告蔡伯奇之詞，其等所供均無可信，益徵被告蔡伯
    奇係知悉被告于曰浩製毒之舉，而仍提供租屋、搬運之助力
    無誤。
  (十)綜上所述，被告于曰浩所有如附表編號所示之毒品已檢出甲
    基安非他命、麻黃、假麻黃成分，並扣有製造甲基安非
    他命鹵化、氫化、純化過程所須相關器械設備及化學藥劑，
    是其確有於上開時地製造第二級毒品甲基安非他命既遂無誤
    ；被告蔡伯奇為被告于曰浩承租上開製毒場所，並知悉其搬
    運之物為如附表所示器械設備藥劑，益見被告蔡伯奇明知被
    告于曰浩意欲製造甲基安非他命，而仍提供前開助力，自有
    幫助製造甲基安非他命犯行，洵堪認定。是本件事證明確，
    應依法論科。
三、論罪科刑：
  (一)按甲基安非他命為毒品危害防制條例第2 條第2 項第2 款所
    規定之第二級毒品，不得持有、製造。被告于曰浩上開以不
    詳原料使用如附表編號5 至36所示化學原料、器械設備製造
    甲基安非他命之行為，係犯毒品危害防制條例第4 條第2 項
    之製造第二級毒品罪，其製造前後持有甲基安非他命、麻黃
    、假麻黃之行為，為製造之高度行為吸收，不另論罪。
    核被告蔡伯奇所為，則係犯刑法第30條第1 項、毒品危害防
    制條例第4 條第2 項之幫助製造第二級毒品罪。被告于曰浩
    上開製造甲基安非他命之過程中，雖持續不斷產生成品，係
    為達製造甲基安非他命目的所為之數舉動，且於同時同地極
    為密切接近之時地實施，侵害同一法益，各行為獨立性極為
    薄弱，依一般社會觀念，難以強行分開，在刑法評價上，以
    視為數個舉動之接續施行，合為包括之一行為予以評價，較
    為合理，應論以接續犯。又扣案液體、晶體雖亦檢出第四級
    毒品麻黃或假麻黃成分，然此應係製造第二級毒品甲基
    安非他命之原料或衍生物，業如前述，不成立製造第四級毒
    品罪（詳下述）。
  (二)被告蔡伯奇有上開前科及執行紀錄，於99年10月1 日執行完
    畢，此有臺灣高等法院被告前案紀錄表可按，其於5 年內故
    意再犯本件有期徒刑以上之罪，為累犯，應依刑法第47條第
    1 項加重其刑。又毒品危害防制條例第17條第2 項所定「於
    偵查及審判中均自白者，減輕其刑」之規定，所稱之「偵查
    中」係包含司法警察機關之調查程序在內，本案被告于曰浩
    於警詢、偵訊業已自白其製造甲基安非他命，復於原審及本
    院審理時坦承上開犯行而自白，依據前開說明，符合偵、審
    自白之要件，應依毒品危害防制條例第17條第2 項之規定，
    減輕其刑。至其自白後所為本案係未遂之法律適用抗辯，乃
    為防禦權之正當行使，非法之所禁，尚無礙其屬自白之認定
    （最高法院99年度台上字第1522號判決意旨參照）。被告蔡
    伯奇自始至終否認知情，無上開減刑規定適用。被告蔡伯奇
    上開行為僅止於幫助，爰依刑法第30條第2 項之規定，減輕
    其刑，其同時有刑之加重及減輕事由，先加後減之。
四、原審因認被告2 人上開犯罪事證明確，而分別依毒品危害防
    制條例第4 條第2 項，刑法第11條、第30條第2 項、第47條
    第1 項規定論科，並審酌被告于曰浩並無前科，被告蔡伯奇
    有施用毒品之素行，被告于曰浩不思正途謀生，為圖不法利
    益，無視於國家對於杜絕毒品犯罪之禁令，竟製造甲基安非
    他命，厥為毒品氾濫之始作俑者，惡性非輕，對社會危害非
    微，被告蔡伯奇明知上情，仍提供助力，助長製毒犯罪，被
    告于曰浩犯後坦承犯罪，被告蔡伯奇否認犯罪之態度，所製
    造之毒品尚未流通市面即遭查獲，倘流入市面將戕害人民身
    心健康、國力甚鉅，製造毒品之規模及數量非低，尚未獲得
    不法利益，兼衡其教育程度、生活狀況，及犯罪之動機、目
    的、手段等一切情狀，均分別量處有期徒刑3 年8 月。並說
    明檢察官雖就被告于曰浩求處有期徒刑8 年，併科罰金80萬
    元，被告蔡伯奇有期徒刑6 年，併科罰金50萬元，然查，扣
    案附表編號1 之甲基安非他命驗前純質淨重為101.24公克，
    尚非甚巨，未及純化成晶體，且未販出，危害尚非巨大，被
    告于曰浩自白犯罪，態度良好，被告蔡伯奇則僅提供些許助
    力，幫助時日非長，程度非高，應認以上開宣告刑為適當。
    又說明：按依毒品危害防制條例第18條第1 項前段之規定，
    應予沒收銷燬之毒品，以經查獲之第一、二級毒品為限。又
    毒品依其成癮性、濫用性及對社會危害性，共分為四級，上
    開條例並就製造、運輸、販賣、意圖販賣而持有、以非法方
    法使人施用、引誘他人施用及轉讓不同品項之毒品等行為，
    分別定其處罰。至施用或持有第三、四級毒品，因其可罰性
    較低，故未設處罰之規定，僅就施用及持有第一、二級毒品
    科以刑罰。然鑑於第三、四級毒品均係管制藥品，特於同條
    例第11條之1 明定無正當理由，不得擅自持有；第18條第1
    項後段復規定查獲之第三、四級毒品，無正當理由而擅自持
    有者，沒入銷燬之。從而，依同條例第18條第1 項後段應沒
    入銷燬之毒品，專指查獲施用或持有之第三、四級毒品而言
    ；倘係查獲製造、運輸、販賣、意圖販賣而持有、以非法方
    法使人施用、引誘他人施用或轉讓第三、四級毒品，既屬同
    條例相關法條明文規定處罰之犯罪行為，即非該條項應依行
    政程序沒入銷燬之範圍。又同條例第19條第1 項所定「供犯
    罪所用或因犯罪所得之物」，係指犯第4 條至第9 條、第12
    條、第13條或第14條第1 項、第2 項之罪所用或所得之財物
    ，不包括毒品本身在內，是尚不得援用此項規定為第三、四
    級毒品之沒收依據。再同條例對於查獲之製造、運輸、販賣
    、意圖販賣而持有、以非法方法使人施用、引誘他人施用及
    轉讓第三、四級毒品之沒收，並無特別規定，如其行為已構
    成犯罪，則該毒品即屬不受法律保護之違禁物，應回歸刑法
    之適用，依刑法第38條第1 項第1 款之規定沒收之，始為適
    法（最高法院95年度臺上字第911 號判決要旨參照）。次按
    麻黃、假麻黃為毒品危害防制條例第2 條第2 項第4 款
    所規定之第四級毒品，不得任意持有。扣案附表編號1 、2
    所示之物，業經檢出第二級毒品甲基安非他命成分，雖亦含
    有第四級毒品假麻黃、麻黃成分，有前揭內政部警政署
    刑事警察局100 年1 月24日鑑定書在卷足佐，但仍應視其為
    第二級毒品甲基安非他命而依毒品危害防制條例第18條第1
    項前段，宣告沒收銷燬之；又包裝塑膠桶及塑膠袋，為被告
    于曰浩所有用以裝載上開毒品所用之物，應依毒品危害防制
    條例第19條第1 項規定，宣告沒收。至鑑驗耗用之毒品，既
    已滅失，自無庸宣告沒收。另扣案附表編號3 、4 所示之物
    ，檢出第四級毒品麻黃、假麻黃成分，有前揭內政部警
    政署刑事警察局100 年1 月24日鑑定書附卷可參，檢出之第
    四級毒品麻黃、假麻黃，為違禁物，應依刑法第38條第
    1 項第1 款之規定沒收；上開毒品之包裝塑膠袋，為被告于
    曰浩所有用以裝載上開毒品所用之物，應依毒品危害防制條
    例第19條第1 項規定，宣告沒收。至鑑驗耗用之毒品，既已
    滅失，自無庸宣告沒收。又扣案附表編號5 至36所示物品，
    均為被告于曰浩所有，業據其於警、偵訊自承在卷（雖於原
    審供稱部分物品為許國清所有，然其亦稱許國清業已死亡，
    將物品放在被告于曰浩處，顯已贈與被告于曰浩而為其所有
    至明），顯為供製造第二級毒品甲基安非他命過程中所使用
    之化學藥劑及器械、設備，均應依毒品危害防制條例第19條
    第1 項規定，併予宣告沒收。至於扣案附表編號37至39之手
    機、現金及租賃契約，雖為被告于曰浩所有，然尚乏證據可
    認與本件製造甲基安非他命犯行有何關連，爰不為沒收之諭
    知。其認事用法，均無違誤，量刑亦稱妥適，檢察官認被告
    2 人一為正犯，一為從犯，原審卻量處相同刑期，因認正犯
    即被告于曰浩量刑過輕云云，而指摘原審判決此部分不當，
    然被告于曰浩雖為正犯，但其適用毒品危害防制條例第17條
    第2 項減輕其刑規定，業如上述，而被告蔡伯奇雖為從犯，
    但其係累犯，且不適用上開毒品危害防制條例規定減輕，亦
    即正犯有一個減輕事由，從犯有一個減輕事由，但另有一個
    加重事由，原審諭知2 人均有期徒刑3 年8 月，並無逾越量
    刑之裁量界限，故認檢察官此部分之上訴，並無理由；另被
    告2 人亦提起上訴，分別以上開情詞，指摘原審判決不當，
    亦均無理由，亦如前述，故均應予以駁回。
五、公訴意旨另以：被告于曰浩、蔡伯奇除上述製造、幫助製造
    第二級毒品甲基安非他命犯行外，尚涉有毒品危害防制條例
    第4 條第4 項之製造、幫助製造第四級毒品罪嫌云云。惟查
    ：
  (一)按犯罪須主觀上對於犯罪事實有所認識，而仍實行客觀事實
    ，主觀意思與客觀事實一致，始足構成。如主觀意思與客觀
    事實不一致，而有所犯輕於所知情形者，須依「所犯輕於所
    知，從其所犯」之法理予以論斷（最高法院98年度台上字第
    4719號判決意旨參照）。
  (二)查被告于曰浩於警詢、偵訊及原審審理時均供稱：我要製造
    甲基安非他命，但沒有成功，我沒有製造第四級毒品的意思
    ，第四級毒品是原料等語明確（見原審卷第25頁），且此部
    分所供與常情相符，而可以採信，足徵被告于曰浩並無製造
    第四級毒品之犯意至明。又本案起訴書既認被告于曰浩基於
    製造第二級毒品甲基安非他命犯意為本件罪行，且果然製造
    甲基安非他命完成，業如前述，即應成立製造第二級毒品罪
    ，起訴書犯罪事實欄並未提及被告2 人主觀上有何製造、幫
    助製造第四級毒品之犯意，或客觀上有何利用何種原料製造
    第四級毒品行為，足見公訴意旨亦認被告2 人主觀上並無製
    造第四級毒品之犯意，且本案亦尚乏證據可資證明被告2 人
    有製造、幫助製造第四級毒品行為，益見被告于曰浩、蔡伯
    奇並無製造、幫助製造第四級毒品犯行，其等上開犯行顯與
    製造第四級毒品之構成要件不合。此外，復無其他積極證據
    足資證明被告2 人有製造、幫助製造第四級毒品犯行，故被
    告2 人此部分犯罪，尚屬不能證明，原應為無罪之諭知，惟
    起訴意旨認此部分與前開論罪之製造第二級毒品部分，有想
    像競合之裁判上一罪關係，爰不另為無罪之諭知，附此敘明
    。
據上論結，應依刑事訴訟法第368 條，判決如主文。
本案經檢察官張其主到庭執行職務。
中    華    民    國   100    年    12    月    13    日
                刑事第二庭  審判長法  官  林正雄
                                  法  官  黃壽燕
                                  法  官  邱明弘
以上正本證明與原本無異。
如不服本判決應於收受本判決後10日內向本院提出上訴書狀，其
未敘述上訴理由者，並得於提起上訴後10日內向本院補提理由書
狀（均須按他造當事人之人數附繕本）「切勿逕送上級法院」。
中    華    民    國   100    年    12    月    13    日
                                  書記官  林明威
附錄本案論罪科刑法條：
毒品危害防制條例第4 條第2 項
製造、運輸、販賣第二級毒品者，處無期徒刑或7 年以上有期徒
刑，得併科新臺幣1 千萬元以下罰金。
附表：扣案物品
┌──┬─────┬──────┬───────┬───────────┐
│編號│品名      │數量        │沒收法條欄    │備註                  │
├──┼─────┼──────┼───────┼───────────┤
│1   │深褐色液體│包裝塑膠桶重│包裝塑膠桶：毒│含有二級毒品甲基安非他│
│    │1 桶（已送│674.58公克。│品危害防制條例│命成分及四級毒品之毒品│
│    │驗）      │驗後淨重2524│第19條第1 項。│先驅原料假麻黃等成分│
│    │          │.85 公克。  │第二級毒品：毒│，甲基安非他命純度約4%│
│    │          │甲基安非他命│品危害防制條例│，假麻黃純度約16% 。│
│    │          │驗前純質淨重│第18條第1 項前│                      │
│    │          │101.24公克。│段。          │                      │
│    │          │假麻黃驗前│              │                      │
│    │          │純質淨重404.│              │                      │
│    │          │96公克。    │              │                      │
├──┼─────┼──────┼───────┼───────────┤
│2   │褐色晶體1 │包裝塑膠袋重│包裝塑膠袋：毒│檢出微量二級毒品甲基安│
│    │包（已送驗│5.56公克。  │品危害防制條例│非他命成分及微量四級毒│
│    │）        │驗後淨重445.│第19條第1 項。│品之毒品先驅原料假麻黃│
│    │          │94公克。    │第二級毒品：毒│、麻黃等成分。    │
│    │          │            │品危害防制條例│                      │
│    │          │            │第18條第1 項前│                      │
│    │          │            │段。          │                      │
├──┼─────┼──────┼───────┼───────────┤
│3   │淡褐色晶體│包裝塑膠袋重│包裝塑膠袋：毒│含有四級毒品之毒品先驅│
│    │1 包（已送│5.56公克。  │品危害防制條例│原料麻黃成分，純度約│
│    │驗）      │驗後淨重228.│第19條第1 項。│92% 。                │
│    │          │93公克。    │第四級毒品：刑│                      │
│    │          │麻黃驗前純│法第38條第1 項│                      │
│    │          │質淨重210.68│第1 款。      │                      │
│    │          │公克。      │              │                      │
├──┼─────┼──────┼───────┼───────────┤
│4   │白色晶體1 │包裝塑膠袋重│包裝塑膠袋：毒│含有四級毒品之毒品先驅│
│    │包（已送驗│0.88公克。  │品危害防制條例│原料假麻黃成分，純度│
│    │）        │驗後淨重5.40│第19條第1 項。│約97% 。              │
│    │          │公克。      │第四級毒品：刑│                      │
│    │          │假麻黃驗前│法第38條第1 項│                      │
│    │          │純質淨重5.34│第1 款。      │                      │
│    │          │公克。      │              │                      │
├──┼─────┼──────┼───────┼───────────┤
│5   │透明液體1 │包裝塑膠桶重│包裝塑膠桶：毒│檢出甲醇成分。        │
│    │桶（已送驗│674.58公克。│品危害防制條例│甲醇為製毒常用溶劑。  │
│    │）        │甲醇驗後淨重│第19條第1 項。│未檢出二級毒品甲基安非│
│    │          │8197.14 公克│甲醇：毒品危害│他命、四級毒品之毒品先│
│    │          │。          │防制條例第19條│驅原料麻黃或假麻黃│
│    │          │            │第1 項前段。  │成分。                │
├──┼─────┼──────┼───────┼───────────┤
│6   │氫筒壓力鍋│1 組        │毒品危害防制條│氫化所需器械設備      │
│    │          │            │例第19條第1 項│                      │
├──┼─────┼──────┼───────┼───────────┤
│7   │加熱器    │2 台        │毒品危害防制條│純化所需器械設備      │
│    │          │            │例第19條第1 項│                      │
├──┼─────┼──────┼───────┼───────────┤
│8   │側孔燒瓶（│1 瓶        │毒品危害防制條│氫化、純化所需器械設備│
│    │小）      │            │例第19條第1 項│                      │
├──┼─────┼──────┼───────┼───────────┤
│9   │抽氣馬達  │1 台        │毒品危害防制條│                      │
│    │          │            │例第19條第1 項│                      │
├──┼─────┼──────┼───────┼───────────┤
│10  │食鹽      │1 包        │毒品危害防制條│純化所需化學物品      │
│    │          │            │例第19條第1 項│氯化納為食鹽主要成分  │
├──┼─────┼──────┼───────┼───────────┤
│11  │瓷器漏斗（│1 個        │毒品危害防制條│                      │
│    │小）      │            │例第19條第1 項│                      │
├──┼─────┼──────┼───────┼───────────┤
│12  │磅秤      │1 個        │毒品危害防制條│                      │
│    │          │            │例第19條第1 項│                      │
├──┼─────┼──────┼───────┼───────────┤
│13  │濾紙      │1 盒        │毒品危害防制條│                      │
│    │          │            │例第19條第1 項│                      │
├──┼─────┼──────┼───────┼───────────┤
│14  │丙酮      │1 瓶        │毒品危害防制條│丙酮為鹵化階段製毒常用│
│    │          │            │例第19條第1 項│溶劑                  │
├──┼─────┼──────┼───────┼───────────┤
│15  │氫氣筒    │1 筒        │毒品危害防制條│氫化所需器械設備      │
│    │          │            │例第19條第1 項│                      │
├──┼─────┼──────┼───────┼───────────┤
│16  │強酸      │19瓶        │毒品危害防制條│氫化、純化所需化學物品│
│    │（鹽酸）  │            │例第19條第1 項│                      │
├──┼─────┼──────┼───────┼───────────┤
│17  │冰箱      │1 台        │毒品危害防制條│純化所需低溫結晶設備  │
│    │          │            │例第19條第1 項│                      │
├──┼─────┼──────┼───────┼───────────┤
│18  │機油      │2 瓶        │毒品危害防制條│                      │
│    │          │            │例第19條第1 項│                      │
├──┼─────┼──────┼───────┼───────────┤
│19  │側口燒瓶（│2 瓶        │毒品危害防制條│氫化、純化所需器械設備│
│    │大）      │            │例第19條第1 項│                      │
├──┼─────┼──────┼───────┼───────────┤
│20  │瓷器漏斗（│2 個        │毒品危害防制條│                      │
│    │大）      │            │例第19條第1 項│                      │
├──┼─────┼──────┼───────┼───────────┤
│21  │濾紙      │1 包        │毒品危害防制條│                      │
│    │          │            │例第19條第1 項│                      │
├──┼─────┼──────┼───────┼───────────┤
│22  │夾鍊袋    │2 包        │毒品危害防制條│                      │
│    │          │            │例第19條第1 項│                      │
├──┼─────┼──────┼───────┼───────────┤
│23  │燒瓶      │4 瓶        │毒品危害防制條│                      │
│    │          │            │例第19條第1 項│                      │
├──┼─────┼──────┼───────┼───────────┤
│24  │活性炭    │1 包        │毒品危害防制條│純化脫色所需化學物品  │
│    │          │            │例第19條第1 項│                      │
├──┼─────┼──────┼───────┼───────────┤
│25  │電子磅秤  │1 台        │毒品危害防制條│                      │
│    │          │            │例第19條第1 項│                      │
├──┼─────┼──────┼───────┼───────────┤
│26  │量筒      │1 個        │毒品危害防制條│                      │
│    │          │            │例第19條第1 項│                      │
├──┼─────┼──────┼───────┼───────────┤
│27  │防毒面具  │3 個        │毒品危害防制條│                      │
│    │          │            │例第19條第1 項│                      │
├──┼─────┼──────┼───────┼───────────┤
│28  │酸鹼測試器│各1 個      │毒品危害防制條│氫化階段調酸鹼值所需器│
│    │、試紙、溫│            │例第19條第1 項│械設備                │
│    │度計      │            │              │                      │
├──┼─────┼──────┼───────┼───────────┤
│29  │抽氣馬達  │3 台        │毒品危害防制條│                      │
│    │          │            │例第19條第1 項│                      │
├──┼─────┼──────┼───────┼───────────┤
│30  │攪拌機    │1 台        │毒品危害防制條│                      │
│    │          │            │例第19條第1 項│                      │
├──┼─────┼──────┼───────┼───────────┤
│31  │疑似氯仿液│1 桶        │毒品危害防制條│鹵化常用化學物品      │
│    │體        │            │例第19條第1 項│                      │
├──┼─────┼──────┼───────┼───────────┤
│32  │鋼鍋      │2 個        │毒品危害防制條│                      │
│    │          │            │例第19條第1 項│                      │
├──┼─────┼──────┼───────┼───────────┤
│33  │藥品      │1 批        │毒品危害防制條│為硫酸鋇、氫氧化納、醋│
│    │          │            │例第19條第1 項│酸納、氯化鈀之氫化、純│
│    │          │            │              │化所需化學物品        │
├──┼─────┼──────┼───────┼───────────┤
│34  │濾網      │1 個        │毒品危害防制條│                      │
│    │          │            │例第19條第1 項│                      │
├──┼─────┼──────┼───────┼───────────┤
│35  │小鋼杯    │1 個        │毒品危害防制條│                      │
│    │          │            │例第19條第1 項│                      │
├──┼─────┼──────┼───────┼───────────┤
│36  │塑膠盤    │7 個        │毒品危害防制條│                      │
│    │          │            │例第19條第1 項│                      │
├──┼─────┼──────┼───────┼───────────┤
│37  │手機      │2 個        │不沒收        │                      │
├──┼─────┼──────┼───────┼───────────┤
│35  │現金      │新台幣10,500│不沒收        │                      │
│    │          │元          │              │                      │
├──┼─────┼──────┼───────┼───────────┤
│36  │租賃契約書│1 紙        │不沒收        │                      │
└──┴─────┴──────┴───────┴───────────┘